ACORDAO-COMPLETO-2519652

ACÓRDÃO 3128/2022 ATA 20/2022 - SEGUNDA CÂMARA

VISTOS, relatados e discutidos estes autos de processo de pensão militar concedida pelo Comando da Aeronáutica,
ACORDAM os Ministros do Tribunal de Contas da União, reunidos em sessão da Segunda Câmara, diante das razões expostas pelo Relator e com fundamento no art. 71, inciso III, da Constituição Federal e nos arts. 1º, inciso V, 39, inciso II, e 45 da Lei 8.443/1992, em:
9.1. reconhecer o registro tácito do ato inicial de pensão militar de Luiz Carlos Palma Lampert, que tem por beneficiária Ângela Borges Lampert;
9.2. determinar à Secretaria de Fiscalização de Pessoal que dê imediato início aos procedimentos destinados à revisão de ofício do ato de aposentadoria de Luiz Carlos Palma Lampert, nos termos do subitem 9.2.1 do Acórdão 122/2021-TCU-Plenário, relatado pelo Ministro Walton Alencar Rodrigues; e
9.3. dar ciência desta deliberação à interessada e ao Comando da Aeronáutica.

Em exame atos de pensão militar emitidos pelo COMANDO DA AERONÁUTICA, enviados ao TCU para fins de análise e julgamento.

Segunda Câmara

Comando da Aeronáutica.

3. Interessados/Responsáveis:
3.1. Interessada: Angela Borges Lampert (XXX.479.291-XX).

13.1. Ministros presentes: Aroldo Cedraz (na Presidência), Augusto Nardes (Relator) e Antonio Anastasia.
13.2. Ministros-Substitutos presentes: Marcos Bemquerer Costa e André Luís de Carvalho.

AUGUSTO NARDES

Transcrevo parcialmente a seguir, com os ajustes de forma pertinentes, a instrução elaborada no âmbito da Secretaria de Fiscalização de Integridade de Atos e Pagamentos de Pessoal e de Benefícios Sociais (Sefip) , a qual contou com a anuência dos dirigentes da unidade técnica (peças 5 e 6) :
"INTRODUÇÃO
1. Trata-se de ato de pensão militar, submetido, para fins de registro, à apreciação do Tribunal de Contas da União (TCU) , de acordo com o art. 71, inciso III, da Constituição Federal.  O ato foi cadastrado e disponibilizado ao TCU por intermédio do Sistema e-Pessoal, na forma do art. 2º e 4º da Instrução Normativa TCU 78/2018.
2. O ato desse processo pertence às seguintes unidades:
2.1. Unidade emissora: COMANDO DA AERONÁUTICA.
2.2. Unidade cadastradora:  COMANDO DA AERONÁUTICA.
2.3. Subunidade cadastradora: DIRETORIA DE ADMINISTRAÇÃO DE PESSOAL - SDIP.
EXAME TÉCNICO
Procedimentos aplicados
3. Os procedimentos para exame, apreciação e registro de atos de pessoal encontram-se estabelecidos na Instrução Normativa TCU 78/2018 e na Resolução TCU 206/2007. Essas normas dispõem que os atos de pessoal disponibilizados por meio do e-Pessoal devem ser submetidos previamente a críticas automatizadas, com base em parâmetros predefinidos.
4. As críticas das informações cadastradas na etapa de coleta do ato foram elaboradas e validadas levando-se em conta as peculiaridades de cada ato. Os itens verificados nessa etapa são inerentes a dados cadastrais, fundamentos legais, mapa de tempo, ficha financeira, assim como eventuais ocorrências de acumulação. Trata-se de verificações abrangentes, minuciosas e precisas e sem a necessidade de ação humana e, portanto, menos suscetível a falhas. As críticas aplicadas estão discriminadas no sistema, no Menu e-Pessoal, opção 'Crítica', que podem ser acessadas mediante concessão de perfil específico a servidores do TCU responsáveis pela análise.
5. Além das críticas automatizadas, há verificação humana adicional no caso de haver alertas do sistema ou informações não formatadas, como esclarecimentos do gestor ou do controle interno.  
6. As críticas também consideram os registros do Sistema Integrado de Administração de Recursos Humanos (Siape) . O Siape disponibiliza informações atualizadas sobre as parcelas que integram os proventos, diferentemente, portanto, do e-Pessoal, que informa as parcelas no momento do registro do ato. 
7. Essa confrontação com o Siape fornece uma visão atual e verdadeira da situação, o que permite descaracterizar irregularidades e inconsistências que, embora constantes do e-Pessoal, já foram corrigidas.
8. As verificações detectadas no ato encontram-se discriminadas na aba de pendências do ato no sistema e-Pessoal, bem como no espelho do ato contemplado por esta instrução.
Exame das Constatações
9. Ato: 5247/2017 - Inicial - Interessado: LUIZ CARLOS PALMA LAMPERT - CPF: XXX.573.801-XX
9.1. Beneficiário: ANGELA BORGES LAMPERT - CPF: XXX.479.291-XX - Cônjuge
9.2. Parecer do Controle Interno: considerar o ato Legal.
9.3. Constatações e análises: 
9.3.1. Possível cômputo de tempo privado no Tempo de serviço até 29/12/2000. Devolução do ato para complementação das informações. 
a. Justificativa do Gestor de Pessoal: Não há. Verificação efetuada no âmbito do TCU.
b. Análise do Controle Interno:  Não há. Verificação efetuada no âmbito do TCU.
c. Análise da Equipe Técnica: Legal
De acordo com o mapa de tempo de serviço encaminhado pelo Comando da Aeronáutica (papéis de trabalho) , não há cômputo de tempo privado como tempo de serviço para o militar, sendo o tempo de serviço 36 anos e dez meses de efetivo serviço e três anos de licença não gozada.
9.3.2. O percentual informado no campo 'Percentual (%) nos dados da ficha financeira, para a rubrica 'AB51 - ADC TMP SVC PEN (Vantagem de caráter pessoal - Adicional por tempo de serviço) - R$4.152,00', é maior que 30%.
a. Justificativa do Gestor de Pessoal: Não há. Verificação efetuada no âmbito do TCU.
b. Análise do Controle Interno:  Não há. Verificação efetuada no âmbito do TCU.
c. Análise da Equipe Técnica: Ilegal
O mapa de tempo de serviço anexo especifica o tempo de serviço do militar como 36 anos e dez meses de efetivo serviço e três anos como licença não gozada.
O adicional/gratificação por tempo de serviço foi criada em 1951 pela Lei 1.316/1951, art. 52, nomeado como 'compensação pela permanência no mesmo posto durante muitos anos'. Com a emissão do Decreto-Lei no 728, em 6 de agosto de 1969, o percentual do adicional por tempo de serviço passou a não ter mais limitação, sendo permitido ao militar incorporar mais de 30%, de acordo como os anos de serviço.
Tal gratificação foi extinta pela Medida Provisória 2.131, de 28 de dezembro de 2000, assegurado ao militar o percentual correspondente aos anos de serviço a que fazia jus na data de 29 de dezembro de 2000.
De acordo com o art. 56 da Lei 6.880/1980, Parágrafo Único, com redação anterior à Lei 13.954/2019, a fração de tempo de serviço igual ou superior a 180 dias será considerada um ano.
Pelo exposto entende-se que tal pendência não constitui uma irregularidade.
Entretanto, pela leitura do ato de concessão militar e seus anexos, verifica-se que o instituidor foi reformado por invalidez com proventos com base no soldo de Major-Brigadeiro.
Tal reforma deveria conceder proventos calculados com base em um posto acima ao que o militar ocupava na ativa, que no caso era de Coronel. Tal situação afronta o art. 110 da Lei 6.880/1980, que assim dita:
Art. 110. O militar da ativa ou da reserva remunerada, julgado incapaz definitivamente por um dos motivos constantes dos incisos I e II do art. 108, será reformado com a remuneração calculada com base no soldo correspondente ao grau hierárquico imediato ao que possuir ou que possuía na ativa, respectivamente.
Tal irregularidade repercute sobre os proventos de pensão militar.
Frente a tal situação a concessão em tela não pode prosperar, devendo receber a chancela pela ILEGALIDADE e os proventos da pensão militar devem ser reajustados ao posto de Brigadeiro.
Não foram detectadas acumulações ilegais de cargos/proventos pela beneficiária, estando os benefícios recebidos amparados pelo art. 29 da lei 3765/1960.
9.4. O quadro resumo de ocorrências e, quando for o caso, o detalhamento da norma legal e da jurisprudência para as inconsistências acima elencadas encontra-se no anexo II dessa instrução. 
 (...) 
CONCLUSÃO
10. A abrangência e a profundidade das verificações levadas a efeito fundamentam convicção de que o ato 5247/2017 pode ser apreciado pela ilegalidade, em razão das irregularidades apontadas no item Exame das Constatações desta instrução, que representam afronta à legislação e à jurisprudência de referência
PROPOSTA DE ENCAMINHAMENTO
11. Ante o exposto, com fundamento no art. 71, inciso III, da Constituição Federal, no art. 1º, inciso V, e art. 39, incisos I e II, da Lei 8.443/1992, no art. 260 do Regimento Interno do Tribunal de Contas da União, propõe-se: 
11.1. Considerar ILEGAL e recusar registro do ato de Pensão militar de LUIZ CARLOS PALMA LAMPERT do quadro de pessoal do órgão/entidade COMANDO DA AERONÁUTICA, com base nos arts. 71, inciso III, da Constituição Federal, 1º, inciso V, e 39, inciso II, da Lei 8.443/1992 e 260, § 1º, do Regimento Interno.
11.2. Com fulcro no art. 262, caput, do Regimento Interno deste Tribunal, determinar ao órgão/entidade COMANDO DA AERONÁUTICA que: 
11.2.1. dispense a devolução dos valores indevidamente recebidos de boa-fé até a data da ciência do órgão/entidade COMANDO DA AERONÁUTICA, do acórdão que vier a ser proferido, com base no Enunciado 106 da Súmula da Jurisprudência do TCU.
11.2.2. informe o teor do acórdão que vier a ser prolatado, encaminhando ao TCU, no prazo de trinta dias, comprovante da data de ciência pelo interessado, nos termos do art. 4º, § 3º, da Resolução TCU 170/2004.
11.2.3. promova o recálculo do valor atualmente pago a título de reforma/pensão militar com base no posto/graduação incorreto, no prazo 15 (quinze) dias, contados a partir da ciência desta deliberação, sujeitando-se a autoridade administrativa omissa à responsabilidade solidária, em face de manifesta ilegalidade.
11.2.4. dê ciência, no prazo de quinze dias, contados da notificação, do inteiro teor desta deliberação ao interessado, alertando-o de que o efeito suspensivo proveniente da interposição de eventuais recursos junto ao TCU não o exime da devolução dos valores percebidos indevidamente, caso o recurso não seja provido.
11.2.5. emita novo ato, livre da irregularidade ora apontada, em substituição ao ato de Pensão militar de LUIZ CARLOS PALMA LAMPERT, submetendo-o à nova apreciação por este Tribunal, na forma do artigo 260, caput, também do Regimento."
2.	O representante do Ministério Público junto ao TCU manifestou-se nos autos, em parecer de peça 5, cujo teor reproduzo a seguir:
Trata-se da apreciação, para fins de registro, de ato de concessão de pensão militar emitido pelo Comando da Aeronáutica.
2. A Unidade Técnica propõe a ilegalidade do referido ato, em razão da concessão de mais de uma melhoria nos proventos do instituidor posteriormente ao seu desligamento, em desacordo com o art. 110 da Lei 6.880/1980, o que afetou o cálculo do benefício de pensão. 
3. De fato, ao analisar o Caput do art. 110 da Lei 6.880/1980, com a redação dada pela Lei 7.580/1986, percebe-se que o mesmo dispõe expressamente que a melhoria de remuneração nele prevista aplica-se somente aos militares da ativa ou da reserva remunerada e deve ser calculada sempre com base no soldo correspondente ao grau hierárquico que o militar possuía na ativa, nos seguintes termos:
Art. 110. O militar da ativa ou da reserva remunerada, julgado incapaz definitivamente por um dos motivos constantes dos incisos I e II do art. 108, será reformado com a remuneração calculada com base no soldo correspondente ao grau hierárquico imediato ao que possuir ou que possuía na ativa, respectivamente.
4. Embora este Tribunal tenha adotado entendimento diverso acerca da matéria em alguns casos no passado, cabe ressaltar que por meio do Acórdão 2225/2019-TCU-Plenário, relatado pelo Ministro Benjamin Zymler, pacificou-se o entendimento no sentido de que a melhoria prevista no referido dispositivo não se aplica ao militar que já se encontra reformado no momento da invalidez.
5. Importante frisar que tal exegese alinhou o entendimento desta Corte com a jurisprudência do Superior Tribunal de Justiça acerca da matéria, conforme se verifica na ementa transcrita abaixo da decisão proferida nos autos do Recurso Especial 1.784.347/RS, relatado pelo Ministro Herman Benjamin: 
PROCESSUAL CIVIL. ADMINISTRATIVO. MILITAR REFORMADO POR ATINGIR A IDADE LIMITE NA RESERVA. INVALIDEZ SUPERVENIENTE À INATIVAÇÃO. REFORMA COM REMUNERAÇÃO CORRESPONDENTE AO GRAU HIERÁRQUICO IMEDIATO. IMPOSSIBILIDADE. SÚMULAS 7 E 83 DO STJ. 
1. O art. 110 da Lei 6.880/1980 prevê o direito de o militar da ativa ou da reserva remunerada ser reformado com a remuneração calculada com base no soldo correspondente ao grau hierárquico imediato ao que possuir.
2. O Tribunal de origem asseverou: 'o autor foi reformado ex officio em 21/05/2006, por ter atingido idade limite de permanência na reserva, nos termos do art. 106, I, d, da Lei n° 6.880/80. Pretende, agora, a melhoria da reforma para que seus proventos passem a ser calculados com base na remuneração do posto superior na inatividade, em razão da superveniência de moléstia que determina a sua invalidez (neoplasia maligna constatada em 04/01/2008) '.
3. É inviável reanalisar a constatação das datas da reforma e da eclosão da moléstia, pois inarredável a revisão do conjunto probatório dos autos para afastar as premissas fáticas estabelecidas pelo acórdão recorrido. Aplica-se, portanto, o óbice da Súmula 7/STJ.
4. Ao reconhecer que o direito ora pugnado alcança apenas os militares da ativa ou da reserva remunerada, não prevendo a possibilidade da alteração de proventos de militar reformado por atingir a idade limite na reserva, o Tribunal a quo decidiu em consonância com a jurisprudência do STJ, razão pela qual incide a Súmula 83 do STJ. Precedentes: REsp 1.381.724/RS, Relatora Ministra REGINA HELENA COSTA, PRIMEIRA TURMA, DJe 10/5/2017; e AgRg no REsp 1.539.940/RS, Relatora Ministra ASSUSETE MAGALHÃES, SEGUNDA TURMA, DJe 29/3/2016. 
5. Recurso Especial não conhecido. (REsp 1784347/RS, Rel. Min. Herman Benjamin, Segunda Turma, julgado em 2/4/2019, DJe de 23/4/2019) 
6. Ademais, cumpre registrar que em atenção aos princípios da segurança jurídica e da boa-fé, este Tribunal resguardou a situação daqueles servidores que foram destinatários do benefício do art. 110, § 1º, da Lei 6.880/1980, cujos atos concessórios foram apreciados por este TCU até a data de prolação do Acórdão 2225/2019-TCU-Plenário.
7. In casu, verifica-se no ato que o instituidor foi beneficiado com duas melhorias nos proventos após o seu desligamento, o que contraria o entendimento acima mencionado. Por conseguinte, está irregular o cálculo do benefício de pensão, cujo ato deve ser apreciado pela ilegalidade. 
8. Ante o exposto, este membro do Ministério Público de Contas, em consonância com o encaminhamento proposto pela Unidade Técnica, entende que o ato da pensão militar em análise deve ser considerado ilegal e ter seu registro negado."
	É o relatório.

não há.

Procurador Sergio Ricardo Costa Caribé.

PESSOAL. PENSÃO MILITAR. CONCESSÃO DE MAIS DE UMA MELHORIA NOS PROVENTOS DO INSTITUIDOR POSTERIORMENTE AO SEU DESLIGAMENTO. RECONHECIMENTO DO REGISTRO TÁCITO E REVISÃO DE OFÍCIO DO ATO, POR TER INGRESSADO NO TRIBUNAL HÁ MAIS DE CINCO ANOS.

PENSÃO MILITAR (PMIL)

Secretaria de Fiscalização de Integridade de Atos e Pagamentos de Pessoal e de Benefícios Sociais (Sefip).

Em exame ato de pensão militar concedida pelo Comando da Aeronáutica, submetido ao Tribunal de Contas da União (TCU) para fim de apreciação e de registro, nos termos do art. 71, inciso III, da Constituição Federal.
2.	A Secretaria de Fiscalização de Integridade de Atos e Pagamentos de Pessoal e de Benefícios Sociais (Sefip) , com anuência do Ministério Público junto ao TCU (MPTCU) , se manifestou pela ilegalidade da pensão instituída por Luiz Carlos Palma Lampert, que tem por beneficiária Ângela Borges Lampert, em razão da concessão de mais de uma melhoria nos seus proventos posteriormente ao desligamento, em desacordo com o art. 110 da Lei 6.880/1980, o que afetou o cálculo do benefício de pensão.
3.	De fato, caberia acompanhar os pareceres técnicos e considerar o ato ilegal, tendo em vista que a concessão de mais de uma melhoria nos proventos do instituidor posteriormente ao seu desligamento está em desacordo com o art. 110 da Lei 6.880/1980 e a jurisprudência pátria, o que afetou o cálculo do benefício de pensão.
4.	Não obstante, o ato de Luiz Carlos Palma Lampert foi disponibilizado ao TCU em 28/3/2017, há mais de cinco anos, sem julgamento de mérito. Dessa forma, impõe-se o reconhecimento de seu registro tácito, conforme estipulado pelo Supremo Tribunal Federal (STF) - em regime de repercussão geral - no Recurso Extraordinário 636.553. 
5.	Cabe também, à semelhança do encaminhamento adotado no Acórdão 122/2021-TCU-Plenário, de relatoria do Ministro Walton Alencar Rodrigues, determinar à Sefip que dê início imediato aos procedimentos de revisão de ofício do referido ato. Por meio da aludida decisão, o TCU, por unanimidade, acolheu o entendimento quanto ao registro tácito do ato de concessão de aposentadoria, reforma ou pensão após cinco anos de sua remessa ao TCU. O Pleno desta Corte entendeu também que é possível a revisão de ofício daqueles que estiverem eivados de ilegalidade, em análise não exauriente, no prazo de 5 anos, com base no art. 54 da Lei nº 9.784, de 1999, em perfeita consonância com a referida decisão proferida pelo Supremo Tribunal Federal.
TCU, Sala das Sessões Ministro Luciano Brandão Alves de Souza, em 21 de junho de 2022.
Ministro JOÃO AUGUSTO RIBEIRO NARDES 
Relator